---
title: "Pertemuan 1"
author: "Atikah Maulina"
date: "`r Sys.Date()`"
output: 
  rmdformats::readthedown
---

# Library

```{r}
library(forecast)
library(graphics)
library(TTR)
library(TSA)
library (rio)
library(ggplot2)
```

# DATA
## Impor Data

```{r}
# Baca Data
data1 <- read.csv("ispu_anggota_3.csv")

# Menampilkan 5 data pertama
head(data1)
```

## Eksplorasi Data

```{r}
View (data1) # menampilkan data dalam bentuk tabel
str(data1) # menampilkan struktur data
```

```{r}
dim(data1) # menampilkan dimensi data
```

Data Indeks Standar Kualitas Udara (ISPU) terdiri dari 11 variabel yaitu tanggal, stasiun, PM25, PM10, $SO_2$, $CO$, $O_3$, $NO_2$, max, critical, dan categori. Data ini memiliki 112 observasi yang berasal dari stasiun DKI1 (Bunderan HI), tercatat mulai tanggal 20 April 2021 sampai 21 Maret 2023. Namun kami (kelompok 3) memilih PM10 sebagai variabel utamanya.

```{r}
data1.ts <- ts(data1$pm10)
```

## Ringkasan Data

```{r}
summary(data1.ts)
```

Berdasarkan hasil statistik deskriptif, nilai PM10 memiliki rata-rata sebesar 57,62 dengan median 56,00. Nilai PM10 berkisar antara 40,00 hingga 75,00, dengan 50% data berada pada rentang 52,75–63,00. Hal ini menunjukkan bahwa konsentrasi PM10 pada periode pengamatan cenderung berada di sekitar nilai 57,62.

## Plot Data Deret Waktu

```{r}
ts.plot(data1.ts, xlab="Time periode", ylab="PM10", 
        main = "Time Series Plot")
points(data1.ts)
```

Berdasarkan plot deret waktu, terlihat bahwa nilai PM10 berfluktuasi di sekitar rentang 40 hingga 75 (di sekitar nilai rata-ratana) sepanjang periode pengamatan, sehingga dapat diindikasikan bahwa data ini bersifat relatif stasioner dan tidak menunjukkan pola musiman yang mencolok maupun tren jangka panjang yang konsisten.

# Single Moving Average (SMA) & Double Moving Average (DMA)
## Pembagian Data

```{r}
# hitung jumlah data
n <- nrow(data1)

# tentukan batas 80%
n_train <- floor(0.8 * n)

# hitung banyak data yang masuk ke data uji (testing)
n_test  <- n - n_train

# bagi data
training_ma <- data1[1:n_train, ]
testing_ma  <- data1[(n_train+1):n, ]

# ubah ke time series
train_ma.ts <- ts(training_ma$pm10)
test_ma.ts  <- ts(testing_ma$pm10)
```

## Eksplorasi Keseluruhan Data

```{r}
plot(data1.ts, col="red",main="Plot semua data")
points(data1.ts)
```

Pola yang terlihat sama seperti sebelumnya, yaitu data berfluktuasi di kisaran 40 hingga 75 tanpa tren naik/turun yang konsisten, sehingga data ini cenderung bersifat stasioner dan cocok untuk dianalisis menggunakan metode-metode pemulusan seperti SMA, DMA, SES, maupun DES.

## Eksplorasi Data Latih

```{r}
plot(train_ma.ts, col="blue",main="Plot Data Latih")
points(train_ma.ts)
```

Plot Data Latih terdiri dari 89 observasi yang menunjukkan pola fluktuatif sehingga cocok menjadi dasar bagi model sebelum dilakukan peramalan.

## Eksplorasi Data Uji

```{r}
plot(test_ma.ts, col="blue",main="Plot Data Uji")
points(test_ma.ts)
```

Plot Data Uji terdiri dari 23 observasi dengan kemiripan pola seperti data latih ini menunjukkan bahwa pembagian data telah representatif, sehingga hasil evaluasi akurasi pada data uji dapat mencerminkan kemampuan model secara wajar.

## Eksplorasi dengan GGPLOT2

```{r}
ggplot() + 
  geom_line(data = training_ma, aes(x = seq_len(nrow(training_ma)), y = pm10, col = "Data Latih")) +
  geom_line(data = testing_ma, aes(x = n_train + seq_len(nrow(testing_ma)), y = pm10, col = "Data Uji")) +
  labs(x = "Time Period", y = "PM10", color = "Legend") +
  scale_colour_manual(name="Keterangan:", breaks = c("Data Latih", "Data Uji"),values = c("blue", "red")) + 
  theme_bw() + theme(legend.position = "bottom",
  plot.caption = element_text(hjust=0.5, size=12))
```

# Single Moving Average (SMA)

Single Moving Average (SMA) adalah data suatu periode dipengaruhi oleh data periode sebelumnya. Metode pemulusan ini cocok digunakan untuk pola data stasioner atau konstan. Prinsip dasar metode pemulusan ini adalah data pemulusan pada periode ke-t merupakan rata rata dari m buah data pada periode ke-t hingga periode ke ($t-m+1$).

$$S_t = \frac{1}{m} \sum_{i=t-m+1}^{t} X_i$$
Data pemulusan pada periode ke-t selanjutnya digunakan sebagai nilai peramalan pada periode ke $t+1$.
$$F_t = S_{t-1}, F_{n,h} = S_n$$
Pemulusan menggunakan metode SMA dilakukan dengan fungsi SMA(). Dalam hal ini akan dilakukan pemulusan dengan parameter m=7.

```{r}
data.sma<-SMA(train_ma.ts, n=7)
data.sma
```

Data pemulusan pada periode ke-t selanjutnya digunakan sebagai nilai peramalan pada periode ke $t+1$ sehingga hasil peramalan 1 periode kedepan adalah sebagai berikut.

```{r}
data.ramal<-c(NA,data.sma)
data.ramal # forecast 1 periode ke depan
```

Selanjutnya dilakukan peramalan sebanyak 24 periode sesuai dengan jumlah data uji. Pada metode SMA, seluruh hasil peramalan untuk 24 periode ke depan akan memiliki nilai yang sama dengan hasil ramalan satu periode ke depan.

```{r}
data.gab <- cbind(
  aktual    = c(data1.ts),
  pemulusan = c(data.sma, rep(NA, n - length(data.sma))),
  ramalan   = c(data.ramal, rep(data.ramal[length(data.ramal)], n -length(data.ramal)))
)
data.gab #forecast 24 periode ke depan
```

## Plot Data Deret Waktu Hasil Peramalan

```{r}
ts.plot(data1.ts, xlab="Time Period", ylab="PM10", main= "SMA N=7 Indeks Standar Kualitas Udara")
points(data1.ts)
lines(data.gab[,2],col="green",lwd=2)
lines(data.gab[,3],col="red",lwd=2)
legend("topleft",c("data aktual","data pemulusan","data peramalan"), lty=8, col=c("black","green","red"), cex=0.5)
```

Garis hijau (data pemulusan) mengikuti pergerakan data aktual dengan cukup baik selama periode data latih, meskipun tidak dapat menangkap lonjakan-lonjakan tajam (puncak/lembah ekstrem) karena sifat Single Moving Average (SMA) yang merata-ratakan nilai sehingga cenderung "meredam" fluktuasi. Pada periode data uji (garis merah setelah periode ke-89), hasil ramalan bersifat konstan/datar, sesuai dengan karakteristik **metode SMA yang hanya mampu meramalkan satu nilai tetap ke depan untuk seluruh periode ramalan berikutnya**. Hal ini menunjukkan bahwa SMA kurang responsif terhadap fluktuasi data yang terjadi pada periode data uji.

## Sum Squares Error (SSE), Mean Square Error (MSE) dan Mean Absolute Percentage Error (MAPE)

$$SSE = \sum_{t=1}^{n} (y_t - \hat{y}_t)^2$$
$$MSE = \frac{1}{n} \sum_{t=1}^{n} (y_t - \hat{y}_t)^2$$
$$MAPE = \frac{1}{n} \sum_{t=1}^{n} \left| \frac{y_t - \hat{y}_t}{y_t} \right| * 100$$

## Akurasi Data Latih 

```{r}
error_train.sma = train_ma.ts-data.ramal[1:length(train_ma.ts)]

SSE_train.sma = sum(error_train.sma[8:length(train_ma.ts)]^2)
MSE_train.sma = mean(error_train.sma[8:length(train_ma.ts)]^2)
MAPE_train.sma = mean(abs((error_train.sma[8:length(train_ma.ts)]/train_ma.ts[8:length(train_ma.ts)])*100))

akurasi_train.sma <- matrix(c(SSE_train.sma, MSE_train.sma, MAPE_train.sma))
row.names(akurasi_train.sma)<- c("SSE", "MSE", "MAPE")
colnames(akurasi_train.sma) <- c("Akurasi m = 7")
akurasi_train.sma
```

Dalam hal ini nilai MAPE data latih pada metode pemulusan SMA sekitar 10,41%, nilai ini dapat dikategorikan sebagai nilai akurasi yang baik (berada pada rentang 10%–20%). Selanjutnya dilakukan perhitungan nilai MAPE data uji pada metode pemulusan SMA.

## Akurasi Data Uji

```{r}
error_test.sma = test_ma.ts - data.gab[(n_train+1):n, "ramalan"]

SSE_test.sma = sum(error_test.sma^2)
MSE_test.sma = mean(error_test.sma^2)
MAPE_test.sma = mean(abs((error_test.sma/test_ma.ts*100)))

akurasi_test.sma <- matrix(c(SSE_test.sma, MSE_test.sma, MAPE_test.sma))
row.names(akurasi_test.sma)<- c("SSE", "MSE", "MAPE")
colnames(akurasi_test.sma) <- c("Akurasi m = 7")
akurasi_test.sma
```

Perhitungan akurasi menggunakan data uji menghasilkan nilai MAPE sebesar 12,39% sehingga nilai akurasi ini dapat dikategorikan sebagai baik (berada pada rentang 10%–20%).

# Double Moving Average (DMA)

Double Moving Average (DMA) lebih cocok digunakan untuk pola data trend. Proses pemulusan dengan rata rata dalam metode ini dilakukan sebanyak 2 kali.

Tahap 1:
$$S_{1,t} = \frac{1}{m} \sum_{i=t-m+1}^{t} X_i$$
Tahap 2:
$$S_{2,t} = \frac{1}{m} \sum_{i=t-m+1}^{t} S_{1,i}$$
Forecast $h$ langkah ke depan dihitung dengan cara:
$$F_{2,t,t+h} = A_t + B_t(h)$$
dengan komponen level ($A_t$) dan tren ($B_t$):
$$A_t = 2S_{1,t} - S_{2,t} \quad \text{dan} \quad B_t = \frac{2}{m-1}(S_{1,t} - S_{2,t})$$

```{r}
dma <- SMA(data.sma, n = 7)
At <- 2*data.sma - dma
Bt <- 2/(7-1)*(data.sma - dma)
data.dma <- At + Bt
data.ramal2 <- c(NA, data.dma)

t = 1:n_test
f = c()
for (i in t) {
  f[i] = At[length(At)] + Bt[length(Bt)]*(i)
}

data.gab2 <- cbind(
  aktual     = c(data1.ts),
  pemulusan1 = c(data.sma, rep(NA, n - length(data.sma))),
  pemulusan2 = c(dma, rep(NA, n - length(dma))),
  At = c(At, rep(NA, n - length(At))),
  Bt = c(Bt, rep(NA, n - length(Bt))),
  ramalan = c(data.ramal2, f[-1])
)
data.gab2
```

## Visualisasi Pemulusan DMA

```{r}
ts.plot(data1.ts, xlab="Time Period", ylab="PM10", main= "DMA N=7 Kualitas Udara")
points(data1.ts)
lines(data.gab2[,3],col="green",lwd=2)
lines(data.gab2[,6],col="red",lwd=2)
legend("topleft",c("data aktual","data pemulusan","data peramalan"), lty=8, col=c("black","green","red"), cex=0.8)
```

Garis pemulusan (hijau) mengikuti pergerakan data aktual dengan cukup baik pada periode data latih, meskipun belum mampu menangkap fluktuasi ekstrem akibat proses perataan ganda pada metode DMA. Pada periode data uji, hasil ramalan (garis merah) menunjukkan pola tren menurun, sesuai dengan karakteristik metode DMA yang memperhitungkan komponen tren dalam peramalannya. Namun demikian, karena data aktual pada periode uji tidak menunjukkan tren yang konsisten, hasil ramalan tersebut berpotensi menghasilkan tingkat kesalahan yang cukup besar.

## Sum Squares Error (SSE), Mean Square Error (MSE) dan Mean Absolute Percentage Error (MAPE)

$$SSE = \sum_{t=1}^{n} (y_t - \hat{y}_t)^2$$
$$MSE = \frac{1}{n} \sum_{t=1}^{n} (y_t - \hat{y}_t)^2$$
$$MAPE = \frac{1}{n} \sum_{t=1}^{n} \left| \frac{y_t - \hat{y}_t}{y_t} \right| * 100$$

## Akurasi Data Latih

```{r}
error_train.dma = train_ma.ts-data.ramal2[1:length(train_ma.ts)]
SSE_train.dma = sum(error_train.dma[14:length(train_ma.ts)]^2)
MSE_train.dma = mean(error_train.dma[14:length(train_ma.ts)]^2)
MAPE_train.dma = mean(abs((error_train.dma[14:length(train_ma.ts)]/train_ma.ts[14:length(train_ma.ts)])*100))
akurasi_train.dma <- matrix(c(SSE_train.dma, MSE_train.dma, MAPE_train.dma))

row.names(akurasi_train.dma)<- c("SSE", "MSE", "MAPE")
colnames(akurasi_train.dma) <- c("Akurasi m = 7")
akurasi_train.dma
```

Perhitungan akurasi pada data latih menggunakan nilai MAPE menghasilkan nilai MAPE sebesar 12,90% sehingga dikategorikan baik (sekitar 10-20%). Selanjutnya, perhitungan nilai akurasi dilakukan pada data uji.

## Akurasi Data Uji

```{r}
error_test.dma = test_ma.ts - data.gab2[(n_train+1):n, "ramalan"]
SSE_test.dma = sum(error_test.dma^2)
MSE_test.dma = mean(error_test.dma^2)
MAPE_test.dma = mean(abs((error_test.dma/test_ma.ts*100)))

akurasi_test.dma <- matrix(c(SSE_test.dma, MSE_test.dma, MAPE_test.dma))
row.names(akurasi_test.dma)<- c("SSE", "MSE", "MAPE")
colnames(akurasi_test.dma) <- c("Akurasi m = 7")
akurasi_test.dma
```

Perhitungan akurasi menggunakan data uji menghasilkan nilai MAPE yang kurang dari 10% sehingga nilai akurasi ini dapat dikategorikan sebagai sangat baik.

Pada data latih, metode SMA lebih baik dibandingkan dengan metode DMA, sedangkan pada data uji, metode DMA lebih baik dibandingkan SMA.

# Single Exponential Smoothing (SES) & Double Exponential Smoothing (DES)

Metode Exponential Smoothing merupakan metode pemulusan deret waktu dengan memberikan bobot yang menurun secara eksponensial pada data historis, di mana nilai terbaru mendapat bobot lebih besar dibanding nilai yang lebih lama. Metode ini menggunakan satu atau lebih parameter pemulusan yang secara langsung menentukan besar kecilnya bobot setiap pengamatan. Pemilihan parameter yang tepat akan sangat berpengaruh terhadap hasil ramalan. Secara umum, Exponential Smoothing dibedakan menjadi dua jenis, yaitu model tunggal (single) yang digunakan untuk data tanpa tren maupun musiman, serta model ganda (double) yang mampu menangkap adanya tren pada data.

## Pembagian Data

Pembagian data dilakukan dengan perbandingan 80% data latih dan 20% data uji.

```{r}
# jumlah baris data
n <- nrow(data1)

# hitung batas 80%
n_train <- floor(0.8 * n)

# bagi data
training <- data1[1:n_train, ]
testing  <- data1[(n_train+1):n, ]

# ubah ke time series
train.ts <- ts(training$pm10)
test.ts  <- ts(testing$pm10)
```

## Eksplorasi Data

```{r}
# eksplorasi keseluruhan data
plot(data1.ts, col="black",main="Plot Keseluruhan Data")
points(data1.ts)
```

Pola data terlihat berfluktuasi di kisaran 40 hingga 75 tanpa menunjukkan tren naik/turun yang konsisten maupun pola musiman yang jelas, sehingga data ini cenderung bersifat stasioner dan sesuai dengan karakteristik data yang cocok dianalisis menggunakan metode SES.

```{r}
# eksplorasi data latih
plot(train.ts, col="red",main="Plot Data Latih")
points(train.ts)
```

Plot data latih (89 observasi) menunjukkan pola fluktuatif yang sama dengan keseluruhan data, bergerak di kisaran 40 hingga 75 tanpa tren naik/turun yang jelas. Karakteristik data yang relatif stasioner ini sesuai dengan asumsi metode SES, yang memang dirancang untuk data tanpa tren maupun pola musiman.

```{r}
# eksplorasi data uji
plot(test.ts, col="blue",main="Plot Data Uji")
points(test.ts)
```

Plot data uji (23 observasi) ini menunjukkan pola fluktuatif yang serupa dengan data latih, bergerak di kisaran 45 hingga 75 tanpa tren yang konsisten. Kemiripan pola antara data latih dan data uji ini menunjukkan bahwa pembagian data telah representatif, sehingga model SES yang dibangun dari data latih diharapkan dapat diuji secara wajar menggunakan data uji ini.

```{r}
# eksplorasi dengan GGPLOT
ggplot() + 
  geom_line(data = training_ma, aes(x = seq_len(nrow(training_ma)), y = pm10, col = "Data Latih")) +
  geom_line(data = testing_ma, aes(x = n_train + seq_len(nrow(testing_ma)), y = pm10, col = "Data Uji")) +
  labs(x = "Time Period", y = "PM10", color = "Legend") +
  scale_colour_manual(name="Keterangan:", breaks = c("Data Latih", "Data Uji"),
                      values = c("blue", "red")) + 
  theme_bw() + theme(legend.position = "bottom", plot.caption = element_text(hjust=0.5, size=12))
```

# Single Exponential Smoothing (SES)

Single Exponential Smoothing (SES) adalah metode peramalan deret waktu yang dikembangkan untuk mengatasi kelemahan Moving Average. Single Exponential Smoothing merupakan metode pemulusan yang tepat digunakan untuk data dengan pola stasioner atau konstan.
Nilai pemulusan pada periode ke-t didapat dari persamaan:

$$\tilde{y}_T = \lambda y_t + (1 - \lambda)\tilde{y}_{T-1}$$
Nilai parameter λ adalah nilai antara 0 dan 1.

Nilai pemulusan periode ke-t bertindak sebagai nilai ramalan pada periode ke- $(T+τ)$.
$$\tilde{y}_{T+\tau}(T) = \tilde{y}_T$$

# Cara 1 (fungsi ses)
Pada fungsi ses(), terdapat beberapa argumen yang umum digunakan, yaitu

$y$ : nilai data deret waktu

$α$ : parameter pemulusan utama (0–1), mengatur bobot data terbaru vs data lama.

$β$ : parameter pemulusan tren.

$γ$ : parameter pemulusan musiman.

$h$ : jumlah periode ke depan yang ingin diramalkan (forecast horizon).

```{r}
ses.1 <- ses(train.ts, h = n_test, alpha = 0.2)
plot(ses.1)
```
Dibawah ini contoh inisialisasi nilai parameter $λ$ dengan nilai alpha 0,2 dan banyak periode data yang akan diramalkan adalah sebanyak n periode.

```{r}
# ramalan
ses.1
```

```{r}
ses.2<- ses(train.ts, h = n_test, alpha = 0.7)
plot(ses.2)
```

Dibawah ini contoh inisialisasi nilai parameter $λ$ dengan nilai alpha 0,7 dan banyak periode data yang akan diramalkan adalah sebanyak n periode.

```{r}
# ramalan
ses.2
```

```{r}
autoplot(ses.1) +
  autolayer(fitted(ses.1), series="Fitted") +
  ylab("Membaca") + xlab("Periode")
```

Garis merah (fitted) menunjukkan hasil pemulusan dengan alpha=0,2 yang mengikuti pola data aktual namun dengan sedikit lag akibat pembobotan pada data historis. Hasil ramalan untuk periode ke depan berupa nilai konstan, sesuai dengan karakteristik SES yang mengasumsikan tidak adanya tren, dengan interval kepercayaan yang semakin melebar seiring bertambahnya horizon peramalan.

Untuk mendapatkan gambar hasil pemulusan pada data latih dengan fungsi ses() , perlu digunakan fungsi autoplot() dan autolayer() dari library packages ggplot2.

# Cara 2 fungsi HoltWinters
Fungsi HoltWinters memiliki argumen yang sama dengan fungsi ses().

```{r}
ses1<- HoltWinters(train.ts, gamma = FALSE, beta = FALSE, alpha = 0.2)
plot(ses1)
```

```{r}
# ramalan
ramalan1 <- forecast(ses1, h=n_test)
ramalan1
```

```{r}
ses2 <- HoltWinters(train.ts, gamma = FALSE, beta = FALSE, alpha = 0.7)
plot(ses2)
```

```{r}
# ramalan
ramalan2 <- forecast(ses2, h=n_test)
ramalan2
```

Nilai parameter $α$ dari kedua fungsi dapat dioptimalkan menyesuaikan dari error-nya paling minimumnya. Caranya adalah dengan membuat parameter $α$= NULL.
 
```{r}
# SES
ses.opt <- ses(train.ts, h = n_test, alpha = NULL)
plot(ses.opt)
```
 
```{r}
ses.opt
```
 
```{r}
# Lamda Optimum Holt-Winter
HWopt<- HoltWinters(train.ts, gamma = FALSE, beta = FALSE,alpha = NULL)
HWopt
```
 
Hasil pencarian parameter optimum menggunakan fungsi `HoltWinters()` menghasilkan nilai alpha optimum sebesar 0,084, yang berarti bobot dominan diberikan pada data historis (bukan data terbaru) karena karakteristik data yang stasioner tanpa tren. Nilai koefisien level (a) sebesar 61,13 menunjukkan estimasi level data pada akhir periode data latih, yang akan digunakan sebagai dasar peramalan periode berikutnya.

```{r}
plot(HWopt)
```
 
```{r}
# ramalan
ramalanopt<- forecast(HWopt, h=n_test)
ramalanopt
```
 
## Akurasi Data Latih

Perhitungan akurasi data dapat dilakukan dengan cara langsung maupun manual. Secara langsung, nilai akurasi dapat diambil dari objek yang tersimpan pada hasil SES, yaitu sum of squared errors (SSE).

### Cara Langsung 

```{r}
# SES dengan alpha = 0.2
SSE1<-ses1$SSE
MSE1<-ses1$SSE/length(train.ts)
RMSE1<-sqrt(MSE1)

akurasi1 <- matrix(c(SSE1,MSE1,RMSE1))
row.names(akurasi1)<- c("SSE", "MSE", "RMSE")
colnames(akurasi1) <- c("Akurasi alpha = 0.2")
akurasi1
```
Nilai RMSE menunjukkan bahwa rata-rata simpangan hasil pemulusan terhadap data aktual sekitar 7,06 satuan PM10 yang tergolong cukup kecil, sehingga model SES dengan $α$ = 0,2 dapat dikategorikan memiliki tingkat akurasi yang baik pada data latih.

```{r}
# SES dengan alpha = 0.7
SSE2<-ses2$SSE
MSE2<-ses2$SSE/length(train.ts)
RMSE2<-sqrt(MSE2)

akurasi2 <- matrix(c(SSE2,MSE2,RMSE2))
row.names(akurasi2)<- c("SSE", "MSE", "RMSE")
colnames(akurasi2) <- c("Akurasi alpha = 0.7")
akurasi2
```
Dibandingkan dengan $α$ =0,2, seluruh nilai akurasi pada $α$= 0,7 lebih besar (SSE, MSE, dan RMSE meningkat), yang menunjukkan bahwa model dengan $α$ =0,2 memberikan hasil pemulusan yang lebih baik pada data latih dibandingkan $α$ =0,7.

```{r}
SSE1<-ses1$SSE
SSE1
```

Nilai SSE sebesar 4441,309 ini diperoleh langsung dari komponen SSE pada objek hasil HoltWinters(), yang menunjukkan hasil yang konsisten dengan perhitungan akurasi pada tabel sebelumnya.

### Cara Manual

```{r}
# alpha = 0.2
fitted1<-ramalan1$fitted
sisaan1<-ramalan1$residuals
head(sisaan1)
```

```{r}
resid1<-training$pm10-ramalan1$fitted
head(resid1)
```

```{r}
SSE.1=sum(sisaan1[2:length(train.ts)]^2)
SSE.1
```

```{r}
MSE.1 = SSE.1/length(train.ts)
MSE.1
```

```{r}
MAPE.1 = sum(abs(sisaan1[2:length(train.ts)]/train.ts[2:length(train.ts)])*100)/length(train.ts)
MAPE.1
```

```{r}
akurasi.1 <- matrix(c(SSE.1,MSE.1,MAPE.1))
row.names(akurasi.1)<- c("SSE", "MSE", "MAPE")
colnames(akurasi.1) <- c("Akurasi alpha = 0.2")
akurasi.1
```

```{r}
# alpha = 0.7
fitted2<-ramalan2$fitted
sisaan2<-ramalan2$residuals
head(sisaan2)
```

```{r}
resid2<-training$pm10-ramalan2$fitted
head(resid2)
```

```{r}
SSE.2=sum(sisaan2[2:length(train.ts)]^2)
SSE.2
```

```{r}
MSE.2 = SSE.2/length(train.ts)
MSE.2
```

```{r}
MAPE.2 = sum(abs(sisaan2[2:length(train.ts)]/train.ts[2:length(train.ts)])*100)/length(train.ts)
MAPE.2
```

```{r}
akurasi.2 <- matrix(c(SSE.2,MSE.2,MAPE.2))
row.names(akurasi.2)<- c("SSE", "MSE", "MAPE")
colnames(akurasi.2) <- c("Akurasi alpha = 0.7")
akurasi.2
```

Berdasarkan nilai SSE, MSE, RMSE, dan MAPE di antara kedua parameter, nilai parameter $α$ =0,2 menghasilkan akurasi yang lebih baik dibanding $α$ =0,7. Hal ini dilihat dari nilai masing-masing ukuran akurasi yang lebih kecil. Berdasarkan nilai MAPE-nya, hasil ini dapat dikategorikan sebagai peramalan sangat baik.

## Akurasi Data Uji

Perhitungan akurasi data dapat dilakukan dengan cara langsung maupun manual. Secara langsung, nilai akurasi dapat diambil dari objek yang tersimpan pada hasil SES, yaitu sum of squared errors (SSE).

```{r}
# jumlah observasi uji
n_test <- nrow(testing)

# error (ramalan - aktual), samakan panjang dan tipe numeric
e1   <- as.numeric(ramalan1$mean)[1:n_test] - as.numeric(testing$pm10)
e2   <- as.numeric(ramalan2$mean)[1:n_test] - as.numeric(testing$pm10)
eopt <- as.numeric(ramalanopt$mean)[1:n_test] - as.numeric(testing$pm10)

# SSE / MSE / RMSE untuk masing-masing model (abaikan NA)
SSEtesting1  <- sum(e1^2,  na.rm = TRUE)
MSEtesting1  <- mean(e1^2, na.rm = TRUE)
RMSEtesting1 <- sqrt(MSEtesting1)

SSEtesting2  <- sum(e2^2,  na.rm = TRUE)
MSEtesting2  <- mean(e2^2, na.rm = TRUE)
RMSEtesting2 <- sqrt(MSEtesting2)

SSEtestingopt  <- sum(eopt^2,  na.rm = TRUE)
MSEtestingopt  <- mean(eopt^2, na.rm = TRUE)
RMSEtestingopt <- sqrt(MSEtestingopt)

# Tabel ringkas
akurasitesting_SSE <- matrix(c(SSEtesting1, SSEtesting2, SSEtestingopt),nrow = 3, dimnames = list(c("SSE1","SSE2","SSEopt"), "Nilai"))
akurasitesting_MSE <- matrix(c(MSEtesting1, MSEtesting2, MSEtestingopt),nrow = 3,dimnames = list(c("MSE1","MSE2","MSEopt"), "Nilai"))
akurasitesting_RMSE <- matrix(c(RMSEtesting1, RMSEtesting2, RMSEtestingopt), nrow = 3, dimnames = list(c("RMSE1","RMSE2","RMSEopt"), "Nilai"))

akurasitesting_SSE
```

```{r}
akurasitesting_MSE
```

```{r}
akurasitesting_RMSE
```

Selain dengan cara di atas, perhitungan nilai akurasi dapat menggunakan fungsi accuracy() dari package forecast.

```{r}
library (forecast)
```

```{r}
ramalan1 <- forecast(ses1, h = n_test)
ramalan2 <- forecast(ses2, h = n_test)
ramalanopt <- forecast(HWopt, h = n_test)
```

```{r}
accuracy(ramalan1, testing$pm10)
```

```{r}
accuracy(ramalan2, testing$pm10)
```

```{r}
accuracy(ramalanopt, testing$pm10)
```

# Double Exponential Smoothing (DES)

Metode pemulusan Double Exponential Smoothing (DES) digunakan untuk data yang memiliki pola tren. Metode DES adalah metode semacam SES, hanya saja dilakukan dua kali, yaitu pertama untuk tahapan ‘level’ dan kedua untuk tahapan ‘tren’. Pemulusan menggunakan metode ini akan menghasilkan peramalan tidak konstan untuk periode berikutnya.

```{r}
# alpha = 0.2 dan beta = 0.2
des.1<- HoltWinters(train.ts, gamma = FALSE, beta = 0.2, alpha = 0.2)
plot(des.1)
```

```{r}
# ramalan
ramalandes1<- forecast(des.1, h=n_test)
ramalandes1
```

```{r}
# alpha = 0.6 dan beta = 0.3
des.2<- HoltWinters(train.ts, gamma = FALSE, beta = 0.3, alpha = 0.6)
plot(des.2)
```

```{r}
# ramalan
ramalandes2<- forecast(des.2, h=n_test)
ramalandes2
```

## Perbandingan Plot Data Latih dan Data Uji

```{r}
plot(data1.ts)
lines(des.1$fitted[,1], lty=2, col="blue")
lines(ramalandes1$mean, col="red")
```

Untuk mendapatkan nilai parameter optimum dari DES, argumen alpha dan beta dapat dibuat NULL seperti berikut ini.

```{r}
# alpha dan beta optimum
des.opt<- HoltWinters(train.ts, gamma = FALSE)
des.opt
```

```{r}
plot(des.opt)
```

```{r}
# ramalan
ramalandesopt<- forecast(des.opt, h=n_test)
ramalandesopt
```

## Akurasi Data Latih

```{r}
# akurasi data training
ssedes.train1<-des.1$SSE
msedes.train1<-ssedes.train1/length(train.ts)
sisaandes1<-ramalandes1$residuals
head(sisaandes1)
```

```{r}
mapedes.train1 <- sum(abs(sisaandes1[3:length(train.ts)]/train.ts[3:length(train.ts)]) *100)/length(train.ts)

akurasides.1 <- matrix(c(ssedes.train1,msedes.train1,mapedes.train1))
row.names(akurasides.1)<- c("SSE", "MSE", "MAPE")
colnames(akurasides.1) <- c("Akurasi alpha = 0.2 dan beta = 0.2")
akurasides.1
```

```{r}
ssedes.train2<-des.2$SSE
msedes.train2<-ssedes.train2/length(train.ts)
sisaandes2<-ramalandes2$residuals
head(sisaandes2)
```

```{r}
mapedes.train2 <- sum(abs(sisaandes2[3:length(train.ts)]/train.ts[3:length(train.ts)]) *100)/length(train.ts)

akurasides.2 <- matrix(c(ssedes.train2,msedes.train2,mapedes.train2))
row.names(akurasides.2)<- c("SSE", "MSE", "MAPE")
colnames(akurasides.2) <- c("Akurasi alpha = 0.6 dan beta = 0.3")
akurasides.2
```

Hasil akurasi dari data latih didapatkan skenario 2 dengan $α$ = 0.6 dan $β$ = 0.3 memiliki hasil yang lebih baik. Namun untuk kedua skenario dapat dikategorikan peramalan sangat baik berdasarkan nilai MAPE-nya.

## Akurasi Data Uji

```{r}
# akurasi data testing
selisihdes1<-ramalandes1$mean-testing$pm10
selisihdes1
```

```{r}
SSEtestingdes1<-sum(selisihdes1^2)
MSEtestingdes1<-SSEtestingdes1/length(testing$pm10)
MAPEtestingdes1<-sum(abs(selisihdes1/testing$pm10)*100)/length(testing$pm10)

selisihdes2<-ramalandes2$mean-testing$pm10
selisihdes2
```

```{r}
SSEtestingdes2<-sum(selisihdes2^2)
MSEtestingdes2<-SSEtestingdes2/length(testing$pm10)
MAPEtestingdes2<-sum(abs(selisihdes2/testing$pm10)*100)/length(testing$pm10)

selisihdesopt<-ramalandesopt$mean-testing$pm10
selisihdesopt
```

```{r}
SSEtestingdesopt<-sum(selisihdesopt^2)
MSEtestingdesopt<-SSEtestingdesopt/length(testing$pm10)
MAPEtestingdesopt<-sum(abs(selisihdesopt/testing$pm10)*100)/length(testing$pm10)

akurasitestingdes <- matrix(c(SSEtestingdes1,MSEtestingdes1,MAPEtestingdes1,SSEtestingdes2,MSEtestingdes2,MAPEtestingdes2,SSEtestingdesopt,MSEtestingdesopt,MAPEtestingdesopt),nrow=3,ncol=3)
row.names(akurasitestingdes)<- c("SSE", "MSE", "MAPE")
colnames(akurasitestingdes) <- c("des ske1","des ske2","des opt")
akurasitestingdes
```

Berdasarkan hasil akurasi data uji, skenario 1 ($α$ = 0,2; $β$ = 0,2) memberikan hasil terbaik dengan MAPE sebesar 15,99% (kategori baik), sedangkan skenario 2 dan skenario optimum menghasilkan MAPE yang jauh lebih besar (47,14% dan 28,79%). Hal ini menunjukkan bahwa nilai beta yang lebih besar menyebabkan model mengekstrapolasi tren secara berlebihan, padahal data PM10 bersifat stasioner tanpa tren yang jelas, sehingga metode DES dengan parameter optimum justru kurang sesuai digunakan pada data ini.

# Perbandingan SES dan DES

```{r}
MSEfull <- matrix(c(MSEtesting1,MSEtesting2,MSEtestingopt,MSEtestingdes1,MSEtestingdes2,MSEtestingdesopt),nrow=3,ncol=2)
row.names(MSEfull)<- c("ske 1", "ske 2", "ske opt")
colnames(MSEfull) <- c("ses","des")
MSEfull
```

Kedua metode dapat dibandingkan dengan menggunakan ukuran akurasi yang sama. Contoh di atas adalah perbandingan kedua metode dengan ukuran akurasi MSE. asilnya menunjukkan bahwa metode SES lebih baik dibandingkan metode DES, dilihat dari nilai MSE yang secara konsisten lebih kecil. Hal ini sejalan dengan karakteristik data PM10 yang bersifat stasioner tanpa pola tren yang jelas, sehingga **metode SES (yang hanya memodelkan komponen level) lebih sesuai** dibandingkan DES (yang turut memodelkan komponen tren yang sebenarnya tidak dominan pada data ini).

# Pemulusan Data Musiman (Holt-Winters)

# Data
## Impor Data

```{r}
data2 <- read.csv("ispu_anggota_3.csv")
data2.ts <- ts(data2$pm10)
```

## Membagi Data

```{r}
# n, n_train, n_test didefinisikan di section sebelumnya (SES)
fq <- 7  # asumsi pola mingguan untuk data harian; sesuaikan kalau ada alasan lain

training <- data2[1:n_train, "pm10"]
testing  <- data2[(n_train+1):n, "pm10"]
training.ts <- ts(training, frequency = fq)
testing.ts  <- ts(testing, frequency = fq)
```

## Eksplorasi Data

```{r}
# plot time series
plot(data2.ts, col="red",main="Plot Keseluruhan Data")
points(data2.ts)
```

Data PM10 secara keseluruhan menunjukkan pola fluktuatif di kisaran 40–75 tanpa tren atau pola musiman yang mencolok secara visual.

```{r}
plot(training.ts, col="blue", main="Plot Data Latih")
points(training.ts)
```

Data latih (89 observasi) menunjukkan pola yang sama, yaitu fluktuatif tanpa tren yang jelas. Pada plot ini ditampilkan dalam satuan "siklus" (bukan urutan hari), karena efek dari penetapan frequency = 7 (asumsi pola mingguan) pada objek time series.

```{r}
plot(testing.ts, col="green", main="Plot data uji")
points(testing.ts)
```
Data uji (23 observasi) juga menunjukkan pola fluktuatif yang serupa dengan data latih, mengindikasikan pembagian data yang representatif untuk evaluasi model Holt-Winters musiman.

Metode Holt-Winter untuk peramalan data musiman menggunakan tiga persamaan pemulusan yang terdiri atas persamaan untuk level ($L_t$), trend ($B_t$), dan komponen seasonal/musiman ($S_t$) dengan parameter pemulusan berupa $α$, $β$, dan $γ$. Metode Holt-Winter musiman terbagi menjadi dua, yaitu metode aditif dan metode multiplikatif.

# Winter Aditif

Perhitungan dengan model aditif dilakukan jika plot data asli menunjukkan fluktuasi musiman yang relatif stabil (konstan).

## Pemulusan

```{r}
winter1 <- HoltWinters(training.ts, alpha=0.2, beta=0.1, gamma=0.1, seasonal = "additive")
winter1$fitted
```

```{r}
xhat1 <- winter1$fitted[,2]
winter1.opt <- HoltWinters(training.ts, alpha=NULL, beta=NULL, gamma=NULL, seasonal = "additive")

winter1.opt$fitted
```

```{r}
xhat1.opt <- winter1.opt$fitted[,2]
```

## Peramalan

```{r}
forecast1 <- predict(winter1, n.ahead = n_test)
forecast1.opt <- predict(winter1.opt, n.ahead = n_test)
```

## Plot Deret Waktu

```{r}
plot(training.ts, main="Winter 0.2;0.1;0.1", type="l", col="black", pch=12)
lines(xhat1, type="l", col="red")
lines(xhat1.opt, type="l", col="blue")
lines(forecast1, type="l", col="red")
lines(forecast1.opt, type="l", col="blue")
legend("topleft", c("Actual Data","winter1","winter1.opt"), cex=0.5,
       col=c("black","red","blue"), lty=1)
```

Garis merah (winter1, parameter manual) dan garis biru (winter1.opt, parameter optimal) menunjukkan hasil pemulusan yang hampir berimpit satu sama lain, terlihat bahwa hasil pemulusan Winter Aditif ini cenderung lebih halus (smooth) dibandingkan data aktual, sesuai dengan **sifat metode ini yang meredam fluktuasi tajam melalui kombinasi komponen level, tren, dan musiman**.

## Akurasi Data Latih

```{r}
# akurasi data training
SSE1<-winter1$SSE
MSE1<-winter1$SSE/length(training.ts)
RMSE1<-sqrt(MSE1)
akurasi1 <- matrix(c(SSE1,MSE1,RMSE1))
row.names(akurasi1)<- c("SSE", "MSE", "RMSE")
colnames(akurasi1) <- c("Akurasi")
akurasi1
```

```{r}
SSE1.opt<-winter1.opt$SSE
MSE1.opt<-winter1.opt$SSE/length(training.ts)
RMSE1.opt<-sqrt(MSE1.opt)
akurasi1.opt <- matrix(c(SSE1.opt,MSE1.opt,RMSE1.opt))
row.names(akurasi1.opt)<- c("SSE1.opt", "MSE1.opt", "RMSE1.opt")
colnames(akurasi1.opt) <- c("Akurasi")
akurasi1.opt
```

```{r}
akurasi1.train = data.frame(Model_Winter = c("Winter 1","Winter1 optimal"),Nilai_SSE=c(SSE1,SSE1.opt),
                            Nilai_MSE=c(MSE1,MSE1.opt),Nilai_RMSE=c(RMSE1,RMSE1.opt))
akurasi1.train
```

Perbandingan ini menunjukkan bahwa parameter optimal memberikan hasil pemulusan yang sedikit lebih akurat dibandingkan parameter manual pada data latih, meskipun selisihnya tidak terlalu besar.

## Akurasi Data Uji

```{r}
# akurasi data testing
forecast1 <- data.frame(forecast1)
testing.ts <- data.frame(testing.ts)

selisih1<-forecast1-testing.ts
SSEtesting1 <- sum(selisih1^2)
MSEtesting1 <- SSEtesting1/n_test

forecast1.opt <- data.frame(forecast1.opt)
selisih1.opt <- forecast1.opt-testing.ts
SSEtesting1.opt <- sum(selisih1.opt^2)
MSEtesting1.opt<-SSEtesting1.opt/n_test
```

```{r}
akurasi_testing <- data.frame(
  Model = c("Model1", "Model Optimum"),
  SSE   = c(SSEtesting1, SSEtesting1.opt),
  MSE   = c(MSEtesting1, MSEtesting1.opt)
)
akurasi_testing
```

Model Optimum memberikan performa peramalan yang sedikit lebih baik dibandingkan model manual, meskipun selisihnya tidak signifikan. Nilai MSE pada data uji cukup konsisten dengan data latih, namun tingkat kesalahannya masih lebih tinggi dibandingkan metode SES maupun DES.

# Winter Multiplikatif

Model multiplikatif digunakan cocok digunakan jika plot data asli menunjukkan fluktuasi musiman yang bervariasi.

## Pemulusan

```{r}
winter2 <- HoltWinters(training.ts,alpha=0.2,beta=0.1,gamma=0.3,seasonal = "multiplicative")
winter2$fitted
```

```{r}
xhat2 <- winter2$fitted[,2]

winter2.opt<- HoltWinters(training.ts, alpha= NULL,  beta = NULL, gamma = NULL, seasonal = "multiplicative")
winter2.opt$fitted
```

```{r}
xhat2.opt <- winter2.opt$fitted[,2]
```

## Peramalan

```{r}
forecast2 <- predict(winter2, n.ahead = n_test)
forecast2.opt <- predict(winter2.opt, n.ahead = n_test)
```

## Plot Deret Waktu

```{r}
plot(training.ts, main="Winter Multiplikatif", type="l", col="black", pch=12)
lines(xhat2, type="l", col="red")
lines(xhat2.opt, type="l", col="blue")
lines(forecast2, type="l", col="red")
lines(forecast2.opt, type="l", col="blue")
legend("topleft", c("Actual Data","winter2","winter2.opt"), cex=0.5,
       col=c("black","red","blue"), lty=1)
```

## Akurasi Data Latih

```{r}
# akurasi data training
SSE2<-winter2$SSE
MSE2<-winter2$SSE/length(training.ts)
RMSE2<-sqrt(MSE2)
akurasi1 <- matrix(c(SSE2,MSE2,RMSE2))
row.names(akurasi1)<- c("SSE2", "MSE2", "RMSE2")
colnames(akurasi1) <- c("Akurasi Winter 2 (alpha=0.2, beta=0.1, gamma=0.3)")
akurasi1
```

Nilai ini menunjukkan tingkat kesalahan pemulusan yang relatif tinggi, dan akan dibandingkan dengan hasil parameter optimal pada tahap selanjutnya untuk menentukan model terbaik.

```{r}
SSE2.opt<-winter2.opt$SSE
MSE2.opt<-winter2.opt$SSE/length(training.ts)
RMSE2.opt<-sqrt(MSE2.opt)
akurasi1.opt <- matrix(c(SSE2.opt,MSE2.opt,RMSE2.opt))
row.names(akurasi1.opt)<- c("SSE2.opt", "MSE2.opt", "RMSE2.opt")
colnames(akurasi1.opt) <- c("Akurasi")
akurasi1.opt
```

Nilai ini lebih kecil dibandingkan parameter manual (SSE=5604,65; MSE=62,97; RMSE=7,94).

```{r}
akurasi2.train = data.frame(Model_Winter = c("Winter 2","Winter 2 optimal"),Nilai_SSE=c(SSE2,SSE2.opt),
                            Nilai_MSE=c(MSE2,MSE2.opt),Nilai_RMSE=c(RMSE2,RMSE2.opt))
akurasi2.train
```

Perbandingan ini menunjukkan bahwa parameter optimal memberikan hasil pemulusan yang lebih akurat pada data latih untuk model Winter Multiplikatif.

## Akurasi Data Uji

```{r}
# akurasi data testing
forecast2<-data.frame(forecast2)
testing.ts<-data.frame(testing.ts)
selisih2<-forecast2-testing.ts
SSEtesting2<-sum(selisih2^2)
MSEtesting2<-SSEtesting2/n_test

forecast2.opt<-data.frame(forecast2.opt)
selisih2.opt<-forecast2.opt-testing.ts
SSEtesting2.opt<-sum(selisih2.opt^2)
MSEtesting2.opt<-SSEtesting2.opt/n_test
```

```{r}
# rapikan dalam tabel
akurasi_testing2 <- data.frame(
  Model = c("Model2", "Model2 Optimal"),
  SSE   = c(SSEtesting2, SSEtesting2.opt),
  MSE   = c(MSEtesting2, MSEtesting2.opt)
)

akurasi_testing2
```

Perbandingan ini menunjukkan bahwa parameter optimal juga memberikan performa peramalan yang lebih baik pada data uji, konsisten dengan hasil pada data latih.

# Kesimpulan

Berdasarkan eksplorasi awal, data menunjukkan pola fluktuatif di kisaran 40–75 tanpa tren jangka panjang maupun pola musiman yang mencolok, sehingga data ini bersifat relatif stasioner. Data kemudian dibagi menjadi 89 observasi data latih (80%) dan 23 observasi data uji (20%) untuk membangun dan mengevaluasi lima metode pemulusan: SMA, DMA, SES, DES, dan Holt-Winters (aditif & multiplikatif).

Hasil evaluasi menunjukkan metode **Double Moving Average (DMA) dengan m=7 memberikan kinerja terbaik dengan nilai MAPE data uji sebesar 9,82%**, yang termasuk kategori sangat baik. Hasil ini menunjukkan bahwa metode berbasis rata-rata bergerak lebih sesuai untuk data PM10 yang relatif stasioner dan tidak memiliki pola tren maupun musiman yang kuat. Sebaliknya, metode DES dan Holt-Winters menghasilkan tingkat kesalahan yang lebih besar karena kurang sesuai dengan karakteristik data. 

